臺灣臺北地方法院民事判決　　　　　　 94年度重訴字第293號
　　原　　　告　甲○○
　　被　　　告　乙○○
　　訴訟代理人　林添進　　律師
上列當事人間請求履行契約事件，本院於民國九十四年六月二十四日言
詞辯論終結，判決如下：
    主      文
原告之訴及假執行之聲請均駁回。
訴訟費用由原告負擔。
    事      實
甲、原告方面：
一、聲明：
  (一)被告應將座落於台北市○○區○○路四十三巷十五號十一樓Ｂ區之
    建物及其基地移轉登記予原告。
  (二)原告願供擔保，請准宣告假執行。
二、陳述：被告原服務於空軍，經空軍單位將座落於台北市○○區○○
    里○○路三二○之二號眷舍，即藍天新村（60）眷舍字第三○九七
    ○號之眷舍配住予被告，而被告與原告之母龔惠琳於民國七十九年
    一月十七日離婚時，雙方於離婚協議書第四條明載「座落台北市○
    ○街三二○號三樓房屋為空車單位配給甲方（即被告）之房屋，並
    登記甲方名義，基地仍登記有關單位名義，甲方同意由乙方居住使
    用，日後同意登記予乙方指定之子甲○○」，被告既同意將現有之
    房舍登記予原告，則因該房舍改建後所取得之房地自應登記予原告
    ，嗣該房舍經改建後門牌號碼為台北市○○區○○路四十三巷十五
    號十一樓Ｂ區（下稱系爭建物），原告已於八十九年十一月二十四
    日發函要求被告依其與原告之母之離婚協議書辦理移轉登記予原告
    ，詎被告竟置之不理，而系爭建物已經空軍總司令部依國軍老舊眷
    村改建條例規定改建完成，原告恐被告將系爭房屋移轉予第三人致
    無法完成移轉登記，爰依民法第二百六十九條第一項規定，請求被
    告將系爭建物及其基地移轉登記予原告，並依民事訴訟法第二百五
    十四條第五項規定，請求本院依法核發起訴證明，俾利原告持向登
    記機關請求塗銷該項登記。又被告稱該離婚協議書中之標的為座落
    於台北市○○街三二○號三樓，並非原告所請求之系爭建物及其基
    地，並稱系爭建物及其基地係被告依國軍老舊眷村改建條例第五條
    第一項所承購，然據該離婚協議書第四條約定「如基地得向有關單
    位優先承購時，甲方授權予乙方或指定之子甲○○名義向有關單位
    承購」及被告所書寫之「台北市通航聯隊舊址改建基地原眷戶眷舍
    改（遷）建申請書」可知，系爭建物及其基地係由台北市○○街三
    二○號三樓之眷舍而來，應仍屬系爭契約之標的。至被告稱原告之
    母於八十四年四月十二日所立之遺囑，已將系爭房屋所有權移轉予
    訴外人郭家英、郭鶯英，然該遺囑於修改處並未載明字數及簽名，
    依民法第一千一百九十條規定，應屬無效，是原告基於該離婚協議
    書所有之權利，並不受影響。
三、證據：提出離婚協議書一件、存證信函及其回執各一件、台北市通
    航聯隊舊址改建基地原眷戶眷舍改（遷）建申請書一件、遺囑一件
    、國防部函一件、函件四件（以上均影本）等件為證。
乙、被告方面：
一、聲明：原告之訴駁回。
二、陳述：原告以被告與訴外人龔惠琳所訂立之離婚協議書第四條所約
    定台北市○○街三二○號三樓之建物移轉登記，據主張被告應移轉
    登記系爭房地予原告，然當時空軍所屬人員配發眷舍，僅具有使用
    權而無所有權，姑不論當時被告就台北市○○街三二○號三樓之建
    物並無權處分，並以不能為給付，其約定依民法第二百四十六條第
    一項規定，自屬無效。況依原告所提出之「台北市通航聯隊舊址改
    建基地原眷戶眷舍改（遷）建申請書之前言及第二條規定，可知原
    藍天新村之標的與系爭建物顯然不同，被告就該建物之使用權，已
    因被告將其返還予主管機關後拆除而消滅，且系爭房地乃被告依國
    軍老舊眷村改建條例第五條第一項規定所承購，原告請求移轉登記
    之標的既係系爭房地，顯與該離婚協議書內之標的不同，原告之請
    求於法無據。又況，該離婚協議書第四條約定將系爭房屋日後登記
    予原告，乃訴外人龔患琳要求系爭房屋應由其使用居住，並由雙方
    之子女即原告代表雙方之所有子女，該離婚協議書第四條之約定，
    僅係夫妻離婚有關剩餘財產分配之約定，且該離婚協議書既約定訴
    外人龔惠琳亦得請求，則顯非民法第二百六十九條規定之第三人利
    益契約。退一步言，縱該離婚協議書之約定係第三人利益契約，惟
    訴外人龔惠琳已於八十四年四月十二日以遺囑撤銷原登記名義人，
    並更改為訴外人為郭家英及郭鶯英，縱認原告依該離婚協議書請求
    移轉登記有據，然依國軍老舊眷村改建條例第二十四條第一項、第
    二項規定，被告自產權登記之日起五年內禁止處分，原告請求被告
    移轉登記系爭房地，自屬給付不能，原告之請求顯無理由。至原告
    所提出訴外人王家華之文件與本案無關，被告否認其真正，該文件
    亦與訴外人龔惠琳於八十四年四月十二日所為之自書遺囑無關，復
    以訴外人龔惠琳既未於八十四年四月十二日後變更其所為之遺囑，
    該自書遺囑自屬合法。
三、證據：提出自書遺囑一件、空軍眷舍居住憑證一件、國軍老舊眷村
    改建條例施行細則節本一件（以上均影本）等件為證。
    理      由
一、本件原告起訴主張被告原服務於空軍，經空軍單位將座落於台北市
    松山區○○里○○路三二○之二號眷舍，即藍天新村（60）眷舍字
    第三○九七○號之眷舍配住予被告，而被告與原告之母龔惠琳於七
    十九年一月十七日離婚時，於離婚協議書第四條明載同意日後將房
    屋登記予原告，嗣該房舍改建後門牌號碼為台北市○○區○○路四
    十三巷十五號十一樓Ｂ區，其乃發函要求被告依離婚協議書辦理移
    轉登記予伊，詎被告竟置之不理，為此爰依民法第二百六十九條第
    一項規定訴請被告將系爭建物及其基地移轉登記等語；被告則以當
    時空軍所屬人員配發眷舍，僅有使用權而無所有權，是斯時其與訴
    外人龔惠琳所簽訂之協議書應屬無效，又原藍天新村之標的與系爭
    建物不同，伊就該建物之使用權，已因改建拆除而消滅，目前系爭
    房地乃伊依規定承購，原告請求移轉登記，顯與協議書之標的不同
    ，況該離婚協議書僅係夫妻離婚有關剩餘財產分配之約定，訴外人
    龔惠琳亦得依協議書請求，是該協議書顯非第三人利益契約，縱認
    係第三人利益契約，惟龔惠琳已以遺囑撤銷原登記名義人，更改為
    訴外人郭家英及郭鶯英，非原告，又依法其自產權登記之日起五年
    內禁止處分，原告請求伊移轉登記系爭房地，自屬給付不能，原告
    之請求顯無理由云云資為抗辯。
二、經查，本件被告並不否認其與訴外人即其前配偶龔惠琳於七十九年
    一月十七日離婚時，曾簽署離婚協議書，其中第四條約定坐落台北
    市○○街三二○號三樓房屋為空軍單位配住，並登記為被告名義，
    其同意由龔惠琳居住使用，日後並同意登記予龔惠琳指定之子即本
    件原告所有，倘基地可向有關單位優先承購時，並同意授權龔惠琳
    或指定之子即原告向有關單位承購（參原證一）。本件原告即係本
    於系爭協議書訴請被告移轉登記系爭房屋，是本件應探究者，厥為
    ：(一)系爭協議書之性質、效力；(二)系爭三民路房屋與延壽街眷舍之
    關係為何；以及(三)被告究係如何取得三民路房屋。茲就上開疑問分
    別說明如下：
  (一)本件原告有關系爭房屋產權移轉登記之主張，係依據被告於七十九
    年一月十七日在訴外人徐南成律師事務所所簽訂之離婚協議書，此
    一協議書就當時被告因職務關係所配住之台北市○○街三二○號三
    樓房屋約定之處理方式為「日後同意登記予龔惠琳指定之子甲○○
    （即本件原告）所有」，而由於被告僅係獲得配住系爭房屋，不及
    於基地部分，是被告與龔惠琳再約定基地部份如果日後得向有關單
    位優先承購時，被告授權龔惠琳或其指定之子甲○○向有關單位承
    購。換言之，房屋部分，日後登記予原告甲○○，土地部分，日後
    由龔惠琳或甲○○向有關單位承購。由於系爭延壽街房屋當時係登
    記在被告名下，所謂登記在被告名下者，非等同於土地法所謂之所
    有權登記，而係配住者為管理方便所為之登記，是被告當時所指之
    登記，應係指對配住單位即空軍單位為更名登記而言，換言之，被
    告當時對該房屋之權利，僅為使用權，非所有權，此依其後「台北
    市通航聯隊舊址改建基地原眷戶眷舍改（遷）建申請書」第二條記
    載為：「為配合眷村改建之搬遷費房租補助費及自行增建房屋超坪
    補償費之計算與核發．．．」等語（參原證三），可知改建單位所
    補償者，僅對自行增建部分，對於原有房屋部分則不發給補償費，
    蓋原有房屋並非獲配住者自己資金所建築，並無所有權，即無所謂
    補償問題，而增建部分則係獲配住人以自有資金建築，配住單位要
    求搬遷並拆除，自有給予補償費以收回增建部分之必要。再以同一
    改建申請書第三條所載：「．．．未於期限內主動搬遷者，同意由
    主管機關視為不同意改建，逕行註銷申請人眷舍『居住憑證』或『
    公文書』及權益，收回房地．．．」等語，益證獲配住者對房屋部
    分僅有使用權，非所有權，否則即無所謂「註銷居住憑證」或「公
    文書」情形。準此，本件被告所簽署之離婚協議書當時所同意移轉
    登記者，應認為僅係使用權，蓋當時對於眷舍是否改建，以及基地
    是否開放承購，均屬未明，而基地縱然開放承購，亦應由獲配住人
    另籌資金購買，始能取得所有權，非當然得由獲配住人取得，此所
    以被告允諾授權由龔惠琳或原告出面承購。綜上，系爭協議書就有
    關系爭房地之約定，僅係讓與債權，並非物權，此不可不辨。又本
    件被告與龔惠琳約定同意將此一債權（房屋使用權、土地出面承購
    權）讓與原告，乃係有利於原告之約定，性質上屬利益第三人契約
    ，依民法第二百六十九條第一項規定，原告自得以自己名義訴請被
    告履約。
  (二)承前所述，本件被告就延壽街舊有眷舍所取得之權利，乃房屋之使
    用權，至基地部分是否開放承購，當時仍在未定之天。具體而言，
    被告對於延壽街之房屋、土地，並無所有權，是以，事實上被告並
    無一戶延壽街三二○號三樓房屋之所有權，此一房屋及其土地之所
    有權，仍屬配住之空軍單位所有，被告對該配住之空軍單位而言，
    僅有「居住憑證」或「公文書」，而此一「居住憑證」或「公文書
    」所表彰者，並非特定之房屋，而係一「得請求服務單位給予居住
    處所」之權利證明，是以，倘延壽街三二○號三樓所在之「藍天新
    村」原地改建，被告亦不一定因此即可獲得原處所之房屋，究竟改
    建後將分配到何處，仍應由空軍單位主管機關決定。本件被告於「
    藍天新村」改建後，受分配之房地並非在延壽街現址，而係空軍單
    位另一改建之眷舍，即系爭兩造所爭執之台北市○○路四十三巷十
    五號十一樓Ｂ區，而被告所以分得此一房屋，主要係因其原有在「
    藍天新村」所取得之「居住憑證」或「公文書」此一權利，是就形
    式以觀，系爭三民路之房屋與延壽街之房屋均係本於同一「居住憑
    證」或「公文書」而來。
  (三)可資質疑者，乃被告究竟如何取得系爭三民路房屋？本件被告所以
    取得延壽街房屋，係因其服軍職緣故，其所服務之單位為照顧成員
    而建屋供服務人員居住，被告取得該延壽街房屋，並未支付相當對
    價，例如房屋之興建費用，以及土地之使用費用。換言之，被告係
    因職務關係得以無償使用延壽街房屋，向來實務上之見解，均認為
    此種眷舍乃使用借貸關係，使用人不當然因此取得使用標的物之權
    利。承前所述，本件被告所以取得系爭三民路房屋，係本於其任職
    關係所取得之「居住憑證」或「公文書」，理論上而言，原配住單
    位並無義務免費興建房屋贈與其所屬人員，而原配住單位為充分利
    用其所有之土地，收回原有房地興建新式住宅，原亦得以不移轉所
    有權而免費配住之方式提供其所屬人員居住，延續之前之使用借貸
    關係，惟原配住單位改以興建後以優惠價格出售所屬人員方式處理
    房產，其性質屬於買賣，已非使用借貸之眷舍性質，原持有「居住
    憑證」或「公文書」之配住者，不因此當然取得新興建之房產，蓋
    是否決定購買、有無能力購買，每人不同，原持有「居住憑證」或
    「公文書」之舊眷舍配住者，在此種情形下僅係較一般人額外擁有
    優先承買權而已，是否購買，悉由舊眷舍配住者自行決定，換言之
    ，倘其決定購買，可依申請書第三條後段規定辦理簽約、繳款及申
    請補助購宅等手續，倘其決定不購買，縱使其曾擁有「居住憑證」
    或「公文書」，亦因此喪失此一權利，與原配住單位間即不再存有
    房舍關係，原配住單位得將此一機會轉與其他符合資格者，甚或對
    一般民眾開放。由是觀之，本件被告所以取得系爭三民路房地，係
    因其決定向改建單位購買，而非本於原持有之「居住憑證」或「公
    文書」而當然取得，換言之，當被告決定購買系爭房地時，其取得
    系爭房地之原因為買賣契約，非職務關係，此際系爭房地與舊配住
    房舍間已無任何關聯。例如，倘張三為原配住機關所屬人員，未曾
    獲配眷舍，若因其他人放棄權利緣故而獲通知得購買系爭三民路房
    屋，其取得該房地之原因應為買賣關係，非「居住憑證」或「公文
    書」使然；又例如倘因舊眷戶放棄權利而將此一機會開放予一般大
    眾，此時購買系爭三民路房地之民眾其取得該房地權利之原因亦在
    於買賣契約，非任何「居住憑證」或「公文書」使然。據此，可知
    被告取得系爭三民路房地與原延壽街房屋間並無任何關聯，否則，
    倘被告放棄購買機會時，將如何認為延壽街房屋應與三民路某戶房
    地相關聯？是以，本件被告取得系爭三民路房地與延壽街舊眷舍之
    間並無任何關聯，而依協議書內容所載，被告當時允諾者，亦僅係
    在移轉登記延壽街之使用權以及同意授權龔惠琳或原告出面承購延
    壽街基地，今該延壽街之眷舍既已不存，被告已無從履行協議，原
    告主張被告應將其嗣後購買之系爭三民路房地移轉登記予伊云云，
    顯屬無據，自不應准許，應予駁回。
三、假執行之宣告
    本件原告之訴既經駁回，其假執行之聲請即失所附麗，應併予駁回
    ，附此敘明。
結論：本件原告之訴為無理由，依民事訴訟法第七十八條，判決如主文
。
中　　　華　　　民　　　國　　94　　年　   7　　月     29  　日
                              民事第二庭法  官　汪漢卿
以上正本係照原本作成
如對本判決上訴，須於判決送達後20日內向本院提出上訴狀
中　　　華　　　民　　　國　　94　　年　   7　　月     29  　日
                            　　　　　　書記官　許婉如
